【裁判字號】    96,訴,742
【裁判日期】    970828
【裁判案由】    變更股東登記
【裁判全文】
臺灣臺中地方法院民事判決  96年度訴字第742號
原      告  己○○
            丙○○
共      同
訴訟代理人  林殷世律師
複  代理人  陳姿君律師
被      告  高輪機械工業股份有限公司
法定代理人  戊○○
訴訟代理人  蘇志淵律師
複  代理人  游勝雄律師
訴訟代理人  吳紹貴律師
參  加  人  甲○○
訴訟代理人  蔡坤旺律師
上列當事人間變更股東登記事件，本院於民國97年7月31日言詞
辯論終結，判決如下：
    主  文
被告應將其股東名簿所載股東高德發所有股份伍佰股中，其中壹
佰股變更登記為原告己○○，其中壹佰股變更登記為原告丙○○
。
訴訟費用新台幣貳萬陸仟壹佰捌拾伍元由被告負擔。參加訴訟費
用新台幣壹仟元由參加人負擔。
原告假執行之聲請駁回。
   事實及理由
甲、程序方面：
    按就兩造之訴訟有法律上利害關係之第三人，為輔助一造
    起見，於該訴訟繫屬中，得為參加，民事訴訟法第58條第1
    項定有明文。本件原告己○○、丙○○2人，於被告公司股
    東高德發死亡後，以股東身份為由，請求被告變更高德發名
    下之股權登記為原告2人所有，參加人主張其乃高德發之繼
    承人之一，因高德發所有之被告公司股權實屬高德發之遺產
    ，而本件訴訟涉及高德發之遺產分配數額及各繼承人之特留
    分，故參加人顯為法律上利害關係人，核其所述，應予准許
    。
乙、實體方面
一、原告主張：
（一）按股份有限公司未發行股票之記名股，其股份轉讓之成立
      要件，只需當事人間具備要約與承諾之意思表示，即為已
      足，且公司法第165條第1項所稱之「不得以其轉讓對抗公
      司」者，於未發行股票之公司，係指未「過戶」前，不得
      向公司主張因受讓而享受開會及分派股息或紅利而言，並
      不包括已受讓股份之股東請求為股東名簿記載變更之權利
      ，最高法院70年度台上字第2156號、92年度台上字第1770
      號著有判決，是原告自有提起本件訴訟請求被告變更股東
      名簿登記之必要與實益。
（二）被告公司核准設立於民國62年10月2日，公司資本總額為
      新台幣1,000萬元，分為1,000股。被告公司股東高德發，
      共持有500股，其於91年6月間表示將其股份分別贈與原告
      己○○、丙○○各100股（下稱系爭股份），嗣於91年7月
      22 日書立同意書（下稱系爭同意書），以資憑證，經訴
      外人即原告之父丁○○告知後，原告2人旋即表示同意接
      受贈與，依上述見解，原告2人已取得系爭股份，被告即
      有義務依法變更股東名簿之登記，詎高德發於95年9月18
      日死亡後，被告除不依高德發贈與股份數辦理股東名簿之
      變更登記外，高德發之繼承人更於95年12月19日於台中縣
      梧棲鎮調解委員會達成調解，將高德發持有之被告公司股
      份，逕為分配。
（三）因系爭股份，業於91年7月間贈與於原告2人，並經原告2
      人表示同意接受，是以，系爭股份於斯時起，即為原告2
      人所有，縱高德發之繼承人於事後就系爭股份，依上開調
      解程序分配處分，原告2人就系爭股份所享有之權利，仍
      不因上開調解之結果而受影響。此外，因上開調解程序之
      當事人與本件訴訟之當事人不同，訴訟標的亦相異，前者
      乃繼承人基於繼承之法律關係請求分割遺產，後者乃原告
      本於其所有權請求變更股東名簿之登記，兩者顯非同一事
      件，並無一事不再理之適用。
（四）高德發生前，已將其財產做出規劃、分配，並指定其子丁○○按同意書之意旨處理，其中，同意書之第1項至第4項
      ，均已完成。訴外人即被告公司之法定代理人戊○○雖曾
      於95年11月30日委託律師發函表示：「（一）高德發先生
      生前委任丁○○先生處分財產之契約，依民法第550條第1
      項規定，因高德發死亡已為終止；祖父高德發先前所立之
      同意書，其性質屬贈與契約，為此爰依民法第408條規定
      撤銷其於為移轉登記之贈與，本人不同意依同意書內容為
      分配」，由此可知，被告公司之法定代理人亦肯定高德發
      生前有委任丁○○依照系爭同意書處理其所有之財產，且
      對系爭同意書內容之真正亦從未質疑或否認。
（五）系爭股份之贈與，乃發生於高德發死亡前，且由中國醫藥
      大學附設醫院96年12月25日函覆之資料及證人即代書趙芳
      震於審判中之證述可知，高德發於書立系爭同意書時，精
      神狀況正常，且高德發曾擔任多屆台灣省人民團體台中腳
      踏車商業同業公會理事長等職務，若其不識字，如何批示
      公文，閱讀文件，是以，系爭同意書應係出於高德發之本
      意無誤，且原告2人均已同意接受贈與，故系爭股份之所
      有權已移轉於原告2人所有，系爭股份之所以未於高德發
      生前辦理變更登記，係因原告對法律不是很瞭解所致。爰
      本於被告公司股東之身分，請求變更股東名簿之登記，並
      聲明（1）被告應將其股東名簿所載股東高德發500股中，
      其中100股變更股東登記為原告己○○，其中100股變更股
      東登記為原告丙○○。（2）願供擔保，請准予宣告假執
      行。
二、被告則以：
（一）按調解經當事人合意而成立；調解成立者，與訴訟上和解
      有同一之效力，又和解成立者，與確定判決有同一效力，
      而除別有規定外，確定之終局判決就經裁判之訴訟標的，
      有既判力，民事訴訟法第416條第1項、第380條第1項、第
      400條第1項分別訂有明文，故系爭調解既經台灣台中地方
      法院以95沙核字第2354號核定，依法即與確定判決有同一
      效力。是以，原告依法應對調解聲請人與相對人等提起確
      認股權存在之訴，待上開調解經法院認定有無效或得撤銷
      時，被告方得就原告之主張再行研議辦理股東變更登記事
      宜。
（二）高德發乃9年3月25日出生，其教育程度依台中市戶籍登記
      簿記載乃不識字，且其於簽立系爭同意書期間，曾數度進
      出醫療院所，當可斷定其當時身體狀況不佳，故其應無法
      明瞭系爭同意書之意義並進而簽名於上，故系爭同意書之
      簽名用印是否確係出於高德發之真意，應由原告負舉證之
      責。此外，系爭同意書之簽名是否確係出於高德發之手，
      亦有疑問，是以，該簽章是否遭偽簽、偽蓋，實有鑑定筆
      跡之必要。
（三）高德發係於95年9月18日死亡，縱系爭同意書之贈與要約
      為真實，然因高德發死亡前，原告2人既未為同意贈與之
      意思表示，是贈與契約尚未生效，此由原告2人所提出之
      允諾接受股權分配聲明書係於95年11月1日所為，及丁○○係於95年11月23日始寄發存證信函於訴外人庚○○、戊○○，足見於高德發死亡時，原告2人就股權之分配尚未
      同意。此外，本件原告之父親丁○○亦參與系爭調解，依
      經驗法則，如高德發果有告知原告2人贈與情事，且原告2
      人亦有收受贈與之意思，衡諸常理，原告2人斷不會放任
      其父親參與上開調解以剝奪其股份。再由庚○○、戊○○
      之回函可知，其2人於高德發死亡前均不知股權分配事宜
      ，直至丁○○以存證信函通知時，方知悉此事。又系爭同
      意書第2項不動產所有權之移轉，皆係於高德發死亡前所
      為之處分，戊○○當時並不知有系爭同意書之存在，且高
      德發生前既願將該不動產移轉所有權予戊○○，戊○○亦
      無拒絕之理，故誠難以此斷定系爭贈與於高德發死亡前即
      已合致。
（四）縱高德發於91年6月28日委任丁○○處理財務方面之事項
      為真實，亦因高德發死亡而失效，是以，丁○○已無任何
      權限處理高德發之財務事宜，故丁○○於95年11月23日所
      發之存證信函於法律上自屬無權代理，對本人（即高德發
      ）自不生效力，且丁○○於高德發死亡後就高德發任何財
      產之處分，均屬無權處分，而需全體繼承人之同意方生效
      力，故原告之主張並無理由，並聲明：（1）原告之訴及
      假執行之聲請均駁回；（2）如受不利判決願供擔保請准
      宣告免為假執行。
三、參加人之陳述：系爭同意書之簽名用印是否確係出於高德發
    之真意，應由原告負舉證之責。另查，高德發於簽立系爭同
    意書期間，曾數度進出醫療院所，當可斷定其當時身體狀況
    不佳，故其於斯時是否明白系爭同意書之真意，不無疑問，
    此外，系爭同意書之簽名是否確出於高德發之手，亦有疑問
    ，因此，該簽章是否遭偽簽、偽蓋，實有鑑定筆跡之必要。
    若高德發生前即欲贈與，系爭股份不會拖到死亡後才處理，
    顯見高德發書立系爭同意書之真意乃在書立遺囑或遺贈。
參、本件經兩造及參加人整理並協議簡化爭點如下：
一、不爭執事項：
（一）高德發為原告之祖父，被告公司之股東，持有被告公司股
      份500股，且被告公司並未發行股票。
（二）高德發所有坐落台中市○區○○段七小段17-4地號土地於
      91年8月29日土地謄本上登記以贈與為原因移轉登記予原
      告己○○、丙○○，應有部分各2分之1。
（三）高德發所有坐落台中市○區○○路二段41號1樓、2樓全部
      及地下室應有部分；及台中市○區○○段二小段第18地號
      土地應有部分10000分之652，於92年3月7日土地謄本上登
      記以贈與為原因移轉登記予戊○○。
（四）高德發所有坐落台中市○區○○路二段37號4樓之7全部及
      台中市○區○○段二小段第18地號土地應有部分10000分
      之128，於92年3月7日土地謄本上登記以贈與為原因移轉
      登記予庚○○。
（五）高德發所有坐落台中市○區○○路二段37號4樓之2全部及
      台中市○區○○段二小段第18地號土地應有部分10000分
      之106，於92年3月7日土地謄本上登記以贈與為原因移轉
      登記予原告丙○○。
（六）中國醫藥大學附設醫院96年12月25日院管檔字第09612052
      92號函函覆本院資料記載：高德發於91年7月23日疑因腦
      幹中風住進台中市中國醫藥大學附設醫院，依當時病歷記
      載高德發意識狀態清楚，說話有些微構音不清，輕微左肢
      無力，高德發於91年7月31日出院，出院時意識狀態清楚
      ，說話及肢體無力有改善。
（七）高德發於95年9月18日死亡。又高德發之繼承人辛○○○
      、乙○○、甲○○、丁○○、戊○○、庚○○於95年12
      月19日在台中縣梧棲鎮調解委員會就高德發上開500股股
      份之分配成立調解（辛○○○、乙○○、甲○○、丁○○
      各分配100股，戊○○、庚○○各分配50股），並經本院
      於95年12月29日以95年沙核字第2354號核定，調解時原告
      丙○○有在場但未參與調解。
（八）對於遺產稅免稅證明書不爭執。
（九）除91年7月22日的同意書的真正有意見外，其餘兩造所提
      出證物的真正沒有意見。
二、爭執事項：
（一）高德發之繼承人辛○○○、乙○○、甲○○、丁○○、戊○○、庚○○於95年12月19日在台中縣梧棲鎮調解委員會
      就高德發上開500股股份之分配成立調解（辛○○○、乙○○、甲○○、丁○○各分配100股，戊○○、庚○○各
      分配50股），並經本院於95年12月29日以95年沙核字第23
      54號核定，原告可否提起本件訴訟？
（二）91年7月22日之同意書是否真正？
（三）91年7月22日之同意書之性質為何？
肆、本院判斷：
一、原告可否提起本件訴訟？
    按調解經當事人合意而成立；調解成立者，與訴訟上和解有
    同一之效力；和解成立者，與確定判決有同一效力，又按當
    事人不得就已起訴之事件，於訴訟繫屬中更行起訴；訴訟標
    的於確定之終局判決中經裁判者，除法律別有規定外，當事
    人不得就該法律關係，更行起訴，民事訴訟法第416條第1項
    、第380條第1項、第253條及第400條第1項分別定有明文。
    上開規定乃「重複起訴禁止之原則」，亦即「一事不再理原
    則」。關於前後訴是否為同一案件，應依「當事人」、「訴
    之聲明」及「訴訟標的」3項訴之要素以為決定，如前後訴
    訟中，上述3項訴之要素皆相同，或訴之聲明不同，惟相反
    或得代用者，即屬同一案件，應受一事不再理原則之拘束，
    反之，如其訴之要素有一不同者，即不得謂為同一事件。訴
    外人高德發於被告高輪機械工業股份有限公司（下稱被告公
    司）之股份，於高德發死亡後，其繼承人雖曾於民國95年12
    月19日在台中縣梧棲鎮調解委員會達成調解（下稱系爭調解
    ）並經本院核定，將高德發持有之股份，逕為分配高德發之
    繼承人。然因系爭調解之當事人為訴外人辛○○○、乙○○
    、甲○○、丁○○、戊○○及庚○○，與本件訴訟之當事人
    為己○○、丙○○、被告公司不同，訴訟標的亦相異（前者
    乃繼承人基於繼承之法律關係請求分割遺產，後者乃原告2
    人請求變更股東名簿之登記），兩者顯非同一事件，並無一
    事不再理之適用，合先敘明。
二、系爭同意書是否真正？經查：
（一）證人丁○○於本院結證略以：高德發係因於91年間身體不
      舒服，而為求被告公司之永續經營始簽立系爭同意書。高
      德發會寫自己的名字，報章雜誌也都看的懂，且系爭同意
      書他有看完，代書也有念給他聽，聽完後他才簽名用印的
      等語（見本院96年8月23日言詞辯論筆錄）。
（二）證人即代書趙芳震於本院結證略以：同意書的草稿係伊擬
      的，伊擬完後高德發有看完內容，伊亦有念給高德發聽，
      最後高德發才在系爭同意書上簽名蓋章，而高德發於簽系
      爭同意書時意識狀態很清楚，並有向伊表示，要在生前處
      理掉房子及股權等語（見本院96年8月23日言詞辯論筆錄
      ）。
（三）證人即被告公司之法定代理人戊○○於本院結證略以：91
      年7月27日伊父親出殯後，高德發有口頭告知伊，要贈與
      被告公司股份70股，並告知因為伊有受贈台中市○○路之
      房地，故僅贈與伊70股等語（見本院96年10月18日言詞辯
      論筆錄）。
（四）證人庚○○於本院結證略以：高德發在伊父親91年7月27
      日出殯後，有告知伊因為伊沒有分到房子，所以贈與伊高
      輪公司股份130股，此外，丁○○於高德發過世後，有拿
      系爭同意書給伊看，然伊僅知道系爭同意書所書立之內容
      與高德發口頭告知之內容相同，至於系爭同意書之詳細內
      容，伊並不知情等語（見本院96年10月18日言詞辯論筆錄
      ）。
（五）中國醫藥大學附設醫院96年12月25日院管檔字第09612052
      92 號函函覆本院資料記載：高德發於91年7月23日疑因腦
      幹中風住進台中中國醫藥大學附設醫院，依當時病歷記載
      高德發意識狀態清楚，說話有些微構音不清，輕微左肢無
      力，高德發於91年7月31日出院，出院時意識狀態清楚，
      說話及肢體無力有改善，有上開函附卷可憑。
（六）法務部調查局調科貳字第09700277530號函函覆本院資料
      記載：本案待鑑定同意書上「高德發」簽名筆跡與部分供
      參考資料上「高德發」簽名筆跡之態勢神韻、結構佈局相
      似，且其部分筆畫特徵亦有相似之處，惟因待鑑定同意書
      上「高德發」簽名筆跡之筆劃滯澀緩慢、顫抖不順，不似
      一般簽名書寫流暢情形，難以研判係因生病所致，抑或由
      他人仿寫而成，且供參考之「高德發」簽名筆跡書寫方式
      多變不一，亦難歸納其書寫特性，有上開函附卷可憑。
（七）由證人丁○○、趙芳震之證述可知系爭同意書乃由代書趙
      芳震依高德發之意思預先擬定，並於91年7月22日經高德
      發確認後始由高德發簽名用印。又依證人趙芳震之證述及
      中國醫藥大學附設醫院96年12月25日院管檔字第09612052
      92號函可知，高德發於簽立系爭同意書時，意識狀態清楚
      。且由證人丁○○之證述及中國醫藥大學附設醫院96年12
      月25日院管檔字第0961205292號函覆本院資料可知，高德
      發於簽立系爭同意書時，身體狀況不佳，而依經驗法則，
      一般身體健康之人每次簽名筆跡可能都不盡相同，更何況
      高德發於簽立系爭同意書時，身體狀況不佳且肢體無力，
      故縱系爭同意書上高德發之簽名筆跡與其平日簽名筆跡不
      盡相同，亦與經驗法則無違，是以，系爭同意書上之簽名
      ，應堪信係高德發本人親自簽名。另依證人戊○○、庚○○之證述及系爭同意書第1項至第4項之贈與內容，均已於
      高德發生前完成等情，亦可佐證系爭同意書顯係出於高德
      發之本意，系爭同意書為真正，被告公司及參加訴訟人之
      上開抗辯不足採信。
三、系爭同意書之性質為何？經查：
（一）證人丁○○於本院結證略以：於高德發簽完系爭同意書後
      ，伊即拿給原告2人看，至於戊○○、庚○○2人雖未看過
      同意書，但高德發曾跟伊說都有告知他們，而之所以未在
      高德發生前完成股權移轉，乃係依高德發之交代為之等語
      （見本院96年8月23日言詞辯論筆錄）。
（二）證人趙芳震於本院結證略以：高德發有向伊表示，要在生
      前處理掉房子及股權等語（見本院96年8月23日言詞辯論
      筆錄）。
（三）證人戊○○於本院結證略以：91年7月27日伊父親出殯後
      ，伊祖父高德發有口頭告知伊，要贈與高輪公司股份70股
      ，並告知因為伊有受贈台中市○○路之房地，故僅贈與伊
      70股等語（見本院96年10月18日言詞辯論筆錄）。
（四）證人庚○○於本院結證略以：高德發在伊父親91年7月27
      日出殯後，有告知伊因為伊沒分到房子，所以贈與伊高輪
      公司股份130股等語（見本院96年10月18日言詞辯論筆錄
      ）。
（五）按遺囑乃為遺囑人於生前依法定方式所為，而於其死後發
      生效力之無相對人之單獨行為，而遺贈乃遺贈人依遺囑無
      償給與他人財產上利益之行為。因此，遺囑跟遺贈均於為
      遺囑人死亡時始發生效力。本件由證人丁○○及趙芳震之
      證述，及高德發於91年6月28日即書立委任書，委任丁○○全權處理所有財務方面事宜可知，可知高德發於書立系
      爭同意書時，其本意乃欲在其生前即將其名下之土地及其
      所有被告公司股份贈與予其孫子，是系爭同意書應屬贈與
      之意思表示。被告雖又抗辯：若高德發於生前即欲贈與，
      不會拖到高德發死亡後才處理，然因股份有限公司未發行
      股票之記名股，只需當事人間具備要約與承諾之意思表示
      ，股份轉讓即生效力，至股東名簿之變更登記僅為對抗要
      件，故被告此抗辯委不足採。此外，系爭同意書第1項至
      第4項之贈與內容，均於高德發生前以贈與為原因完成過
      戶手續等情，亦可知系爭同意書顯非遺囑或遺贈。
（六）本件系爭同意書之內容，乃約定高德發生前無償贈與受贈
      人不動產及股份，故系爭同意書之性質應為贈與契約之意
      思表示。按稱贈與者，謂當事人約定，一方以自己之財產
      無償給與他方，他方允受之契約，民法第406條定有明文
      。是以，贈與乃一諾成契約，只需受贈人以意思表示同意
      受贈時，贈與契約即生效。本件由證人丁○○、戊○○及
      庚○○之證述可知，丁○○於高德發簽立系爭同意書後有
      口頭告知原告2人，且高德發於簽立系爭同意書後亦有以
      口頭親自告知受贈人（包括己○○、丙○○、戊○○及庚○○），而受贈人亦均有以口頭向高德發表示接受贈與之
      意思，再觀系爭同意書第1項至第4項之內容，均已依同意
      書之內容以贈與為原因辦理所有權之移轉登記予原告2人
      、戊○○及庚○○，是本件原告主張其等對系爭同意書所
      為之贈與已表示同意受贈，應可採信。按公司未發行股票
      者，其記名股份轉讓之成立要件，僅須當事人間具備要約
      與承諾之意思表示為已足，最高法院92年度台上字第1770
      號判決參照。則系爭贈與契約已生效，應可認定。
（七）次按公司法第165條第1項所謂未將受讓人之姓名或名稱及
      住所或居所記載於公司股東名簿，不得對抗公司，係就對
      抗公司之要件所為之規定，非股權轉讓之生效要件，若股
      份已合法有效轉讓，縱未經股東名簿之變更登記，亦不影
      響受讓人依法取得股票之權利，此有最高法院73年度台上
      字第3567號及79年度台上字第2720號裁判要旨可稽。本件
      被告公司並未發行股票，為兩造所不爭執。故高德發之股
      份於高德發書立系爭同意書表示贈與，而原告2人向高德
      發表示接受贈與時，所有權即生移轉，至其股東名簿雖未
      變更，依上開說明，亦不影響原告已取得高德發於被告公
      司股份之權利。是高德發之繼承人嗣後就系爭股份所為之
      調解，對原告已取得之股份並無影響。
（八）再按公司法第165條第1項所稱之「不得以其轉讓對抗公司
      」者，於未發行股票之公司係指未「過戶」前，不得向公
      司主張因受讓而享受開會及分派股息或紅利而言，並不包
      括已受讓股份之股東請求為股東名簿記載變更之權利，此
      觀同法條第2項而自明，該股份轉讓之成立要件與對抗要
      件，迥不相同，最高法院92年度台上字第1770號判決參照
      。原告因高德發之贈與而成為被告公司之股東，依公司法
      第165條第1項之規定，原告自有請求被告公司為股東名簿
      登記變更之權利。
伍、綜上所述，原告基於其為被告公司股東之身分，請求被告應
    將其股東名簿上所載股東高德發所有股份500股中，其中100
    股變更登記為原告己○○，其中100股變更登記為原告丙○○，為有理由，應予准許。
陸、末按命債務人為一定之意思表示之判決確定或其他與確定判
    決有同一效力之執行名義成立者，視為自其確定或成立時，
    債務人已為意思表示，強制執行法第130條第1項定有明文。
    本件判決原告勝訴請求被告於股東名簿上變更股東登記部分
    ，係屬命被告為一定意思表示之判決，揆諸前開規定，於本
    件判決確定時，始視為被告已為意思表示，如許宣告假執行
    ，使意思表示之效力提前發生，顯與前開法條規定不合，是
    原告就該部分陳明願供擔保，請准宣告假執行，於法不合，
    自應予駁回。至於被告就該部分表明願供擔保請准免為假執
    行云云，亦容有誤會，附此敘明
柒、本件事證已臻明確，兩造其餘攻擊防禦方法，及未經援用之
    證據，經本院斟酌後，認均不足以影響本判決之結果，自無
    逐一詳予論駁之必要，併此敘明。
捌、訴訟費用負擔之依據：民事訴訟法第78條、第86條第1項前
    段。
中    華    民    國    97    年    8    月    28    日
                  民事第三庭    法  官   謝慧敏
以上正本係照原本作成
如對本判決上訴，須於判決送達後20日內向本院提出上訴狀。
中    華    民    國    97    年    8    月    28    日
                                書記官


司法院資訊處製作；財團法人民間司法改革基金會備份。
